臺灣士林地方法院刑事判決
111年度訴字第168號
公  訴  人  臺灣士林地方檢察署檢察官
被      告  江文傑


上列被告因誣告等案件，經檢察官提起公訴（110年度偵字第127
97號），本院判決如下：
    主  文
甲○○無罪。
    理  由
一、公訴意旨略以：
（一）被告甲○○為案外人丁○○之子，甲○○明知丁○○係民間俗稱之
      「金主」，因調度資金常須提供本票或支票予他人作為擔
      保，故曾概括授權丁○○以甲○○之名義簽發本票或支票，而
      丁○○於民國107年6月20日前某日，以甲○○名義開立發票日
      為107年6月20日、票面金額為新臺幣（下同）100萬元、
      到期日為同年6月27日、票號為TH0000000號之本票（下稱
      系爭本票）1張，嗣後被害人丙○○於107年10月17日持系爭
      本票向本院聲請本票裁定，甲○○為免除票據債務，竟意圖
      使人受刑事訴追處罰，基於誣告之犯意，於108年10月14
      日，具狀向臺灣士林地方檢察署（下稱士林地檢署）誣告
      丙○○明知系爭本票並非甲○○所簽發，而對丙○○提出行使偽
      造有價證券告訴，士林地檢署檢察官傳喚甲○○開庭後，給
      予甲○○2週之期間重新思考，甲○○於108年12月2日再次到
      庭時，為避免丙○○持續以騷擾之手段催討債務，仍堅持對
      丙○○提出告訴，士林地檢署檢察官僅能據此以109年度偵
      字第199號案件對丁○○涉及偽造有價證券，及丙○○涉嫌行
      使偽造有價證券案件提起公訴，嗣由本院以109年度訴字
      第340號案件審理。
（二）本院109年度訴字第340號案件於109年9月30日審理時，甲○○竟基於故意為虛偽陳述之偽證犯意，就案情重要關係事
      項，以證人身分具結後，虛偽證稱：丁○○開立系爭本票前
      未事先告知且甲○○不知情云云，本院審理後，判決處丁○○
      有期徒刑3年2月、丙○○有期徒刑1年2月，經提起上訴後，
      臺灣高等法院審理後認甲○○所述不實，而以110年度上訴
      字第169號判決丁○○、丙○○均無罪確定。
（三）因認甲○○涉犯刑法第169條第1項之誣告、同法第168條之
      偽證等罪嫌。
二、公訴人認甲○○涉犯前開罪嫌，無非以甲○○之供述、丙○○於士
    林地檢署109年度偵字第199號及本院109年度訴字第340號案
    件之證述、被告108年10月14日刑事告訴狀、士林地檢署109
    年度偵字第199號案件起訴書、本院109年度訴字第340號案
    件判決書、臺灣高等法院110年度上訴字第169號判決書、士
    林地檢署108年度偵字第5679號不起訴處分書、本院109年度
    訴字第340號案件109年9月30日審判筆錄等為其主要論據。
三、犯罪事實應依證據認定之，無證據不得認定犯罪事實。檢察
    官就被告犯罪事實，應負舉證責任，並指出證明方法；不能
    證明被告犯罪者，應諭知無罪之判決，刑事訴訟法第154條
    第2項、第161條第1項及第301條第1項前段分別定有明文。
    而認定犯罪事實所憑之證據，雖不以直接證據為限，間接證
    據亦包括在內。然無論直接或間接證據，其為訴訟上之證明
    ，應於通常一般之人均不致有所懷疑，而得確信其為真實之
    程度者，始得據為有罪之認定，倘其證明尚未達到此程度，
    致有合理之懷疑存在，無從使事實審法院得有罪之確信時，
    即應諭知被告無罪之判決。申言之，檢察官對於起訴之犯罪
    事實，應負提出證據與說服之實質舉證責任，被告並無自證
    無罪之義務。倘檢察官所提出之證據，不足為被告有罪之積
    極證明，或其指出證明之方法，無從說服法院以形成被告有
    罪之心證，基於無罪推定之原則，自應為被告無罪判決之諭
    知。
四、訊據甲○○堅決否認前開犯行，其辯解意旨略以：我對丙○○提
    出告訴，是因為我有丙○○傳簡訊給我弟弟之證據，丙○○她知
    道系爭本票不是我親簽，所以我才告丙○○；我沒有授權我母
    親丁○○簽發本票，我在法庭上沒有做偽證，我都是照事實及
    印象講出來的等語。
五、按所謂「誣告」，係指虛偽申告之行為，亦即以違反客觀真
    實之事實而為申告之行為。而刑法第169條第1項之誣告罪，
    以意圖他人受刑事或懲戒處分，向該管公務員誣告為構成要
    件，故該項犯罪，不特須指出其具體事實，足以使人受刑事
    或懲戒處分，且須明知其為虛偽，具有故意構陷之情形始能
    成立，若所告尚非全然無因，衹因缺乏積極證明致被誣告人
    不受訴追處罰者尚難遽以誣告論罪（最高法院43年臺上字第
    251號判例意旨參照）；又所謂「偽證」，係指於執行審判
    職務之公署審判時，或於檢察官偵查時，證人對於足以影響
    司法機關對於該案件偵查或審判之結果，供前或供後具結，
    而為與案件之真正事實相悖，足以陷偵查或審判於錯誤危險
    之陳述者，至於申告內容是否完全出於憑空捏造，或證人於
    審判中具結後所證述之內容是否與真正事實相悖，並非以被
    誣告之人或證人證述內容不被採信，而該案已受無罪判決確
    定為其唯一之論據，亦不受該無罪確定判決之事實認定所拘
    束，仍須依刑事訴訟法所規定之相關證據法則逐一檢視，認
    定申告人所申告之事實或證人證述之內容是否虛偽不實。查
    甲○○之母親丁○○確有於107年6月16日下午4時30分許至同年
    月20日下午2時許之期間內不詳時間，以甲○○之名義簽發系
    爭本票，並於同年月20日下午2時許交付予丙○○收執，丙○○
    繼於107年10月17日向本院聲請本票強制執行准許裁定，本
    院於107年10月19日依其聲請，准許系爭本票強制執行（107
    年度司票字第9053號），甲○○收受前開裁定後，除針對該裁
    定提起抗告（107年度抗字第313號）外，尚另對丙○○提起確
    認本票債權不存在之訴，該等抗告及起訴均經駁回後，甲○○
    旋於108年10月4日，以丙○○於聲請本票裁定前，曾以自己手
    機簡訊聯絡甲○○親屬，簡訊內容明確顯示丙○○知悉系爭本票
    非甲○○所簽發，丙○○明知系爭本票係屬偽造，仍向法院聲請
    裁定等詞，具狀向士林地檢署提起丙○○涉犯刑法第201條第2
    項之行使偽造有價證券罪之告訴，士林地檢署檢察官偵查後
    ，以109年度偵字第199號、第9194號對丙○○提起公訴，本院
    審理後，於109年10月28日以109年度訴字第340號判決丙○○
    犯行使有價證券罪，處有期徒刑1年2月，緩刑3年，經臺灣
    高等法院審理後，於110年4月6日以110年度上訴字第169號
    改判丙○○無罪，嗣並確定等情，除為甲○○所不爭執外，復據
    丙○○於本院另案準備程序時供述明確（見本院109年度訴字
    第340號卷第91至93頁），並有本院107年度司票字第9053號
    全卷、本院109年度訴字第340號判決書、臺灣高等法院110
    年度上訴字第169號判決書在卷可稽，顯見甲○○確有因丁○○
    簽發系爭本票，並將系爭本票交付予丙○○，丙○○繼於107年1
    0月17日持系爭本票向本院聲請本票強制執行裁定，甲○○收
    到前開裁定後，始對丙○○提起前開告訴，經判決無罪確定，
    要無疑義。本件茲有爭議而應審酌者，厥為甲○○是否有事先
    同意或授權丁○○簽立系爭本票？甲○○對丙○○提起告訴，是否
    有所依據？分述如下：
（一）甲○○向士林地檢署提出丙○○涉犯刑法第201條第2項行使偽
      造證券罪之告訴，經檢察官提起公訴，雖經臺灣高等法院
      審理後撤銷一審判決而改判丙○○無罪，而改判無罪之理由
      中提及甲○○之指訴前後不一，互有矛盾，並悖於常情，並
      以丁○○供稱甲○○不知其簽發系爭本票及其係遭脅迫開票云
      云，與常理不符，而未採信甲○○及丁○○之供述，然臺灣高
      等法院前開判決理由所彰顯的應係不足為判決丙○○有罪之
      理由，尚無法據此即認甲○○定有誣吿、偽證之犯行，而仍
      須檢視相關證據始足以認定甲○○是否有本案之誣告、偽證
      等犯行。　　
（二）參以甲○○於本院另案審理以證人身分具結證稱：丁○○從我
      小時候就保管我的印章、支票簿、存摺等，支票簿用完，
      銀行會再自動再另一本支票簿給丁○○；在丁○○簽發系爭本
      票之前，我知道丁○○曾用我的名義簽發支票，但沒有開過
      本票。我有默許丁○○用我的名義簽發支票，我當時只有想
      到支票，我比較少接觸本票等語（見本院109年度訴字第3
      40號卷第132、133頁），顯見甲○○確有概括授權丁○○以其
      名義簽發支票。次查，支票與本票本有不同，前者須向金
      融業者開立帳戶及申請支票方可簽發，且係委託金融業者
      付款，假若支票無法兌現時，金融業者會有一定之通知程
      序；反觀後者，本票之開立不限任何格式，只要依照票據
      法規定，縱使在一般紙張上簽寫本票之絕對必要記載事項
      ，即完成發票行為，發票人即需負付款之責，則甲○○固有
      概括授權丁○○以其名義簽發支票，惟尚無法據此即任意擴
      大甲○○之概括授權範圍，認甲○○已有概括授權丁○○以其名
      義簽發本票，而此可從甲○○於前開審理時，經質以「本件
      發生前，你有無默許或同意丁○○也可以用你的名義簽發本
      票？」時，甲○○證稱：「這是自己的信用問題，因為開本
      票會傷害自己的信用，我當然不希望使用，但萬一已經發
      生了，我也別無他法，我只能口頭上勸告丁○○不要再使用
      我的本票而已」等語（見前開卷第133頁），則甲○○概括
      授權丁○○之範圍，是否有包括丁○○得以其名義簽發本票？
      容有疑義。
（三）檢察官起訴書證據清單雖列舉士林地檢署108年度偵字第5
      679號不起訴處分書為證據方法，證明甲○○於該案稱其所
      有之本票、支票，都是授權丁○○使用之事實（見本案起訴
      書第2、3頁），然經本院核閱前開案號之所有卷證資料，
      卷內並無甲○○之任何供述筆錄，是前開證據資料自無法證
      明甲○○已有授權丁○○得以其名義簽發系爭本票。
（四）依據丁○○於本院另案審理時具結證稱：甲○○有同意我在存
      摺上使用他的印章，他也沒有說不能以他的名義簽發支票
      ，因為他信任我，但簽立系爭本票時，甲○○並不在場，且
      甲○○並不知道我有用他的名義及印章簽立系爭本票（見本
      院109年度訴字第340號卷第140至142頁）；繼於本院審理
      時證稱：簽發系爭本票後，因為怕兒子擔心，而且我認為
      本票只要錢還掉拿回就沒事，所以我也不敢講清楚，我只
      說他們逼我開了1張票，不然我今天就回不來，我沒有說
      是開甲○○的本票；甲○○授權我開的是支票，並不包括本票
      ，因為我們做生意的，只要支票就可以了，不需要用到本
      票等語（見本院111年度訴字第168號卷第100頁）；次查
      ，丁○○曾簽立發票日及到期日均為106年12月3日、面額為
      1100萬元、票號為TH0000000號、發票日及到期日均為106
      年8月16日、面額為500萬元、票號為117264號之本票各1
      紙，且前開本票均有「甲○○」之簽名等情，除為丁○○於本
      院審理時所是認外，復據本院調閱107年度司票字第8444
      號、10916號全卷查明屬實，丁○○雖於本院審理時證稱前
      開面額1100萬元之本票上「甲○○」3字為其所偽簽，而與
      甲○○於本院審理時供承：前開「甲○○」3字應為其所親簽
      ，丁○○所述應有誤記等語（見本院111年度訴字第168號卷
      第105、108頁），有所不符，惟對照前開2紙本票上「甲○○」之筆跡與系爭本票上「甲○○」之筆跡，系爭本票之筆
      跡，無論運筆力道、筆畫勾勒，均與前開2紙本票明顯不
      同，假如前開面額1100萬元本票之「甲○○」3字係丁○○所
      偽簽，衡情兩者筆跡豈有截然不同之理？自應以甲○○前開
      所述屬實，丁○○前開所證諒係護子心切，一時心急所為誤
      記之詞。基此，丁○○簽立系爭本票之時，甲○○事先並不知
      情，亦未同意或授權丁○○以其名義簽立系爭本票，而甲○○
      固有事前同意，並概括授權丁○○以其名義簽發支票，但如
      此之同意或授權，僅止於簽發支票，並不及於本票，蓋果
      真甲○○確有同意或概括授權丁○○以其名義簽立本票，則丁○○在簽立前開面額分別為1100萬元、500萬元之本票予債
      權人時，大可直接簽署「甲○○」之名，並蓋上甲○○印章，
      而毋需再由甲○○本人親自到場，在前開本票上面簽名、按
      捺指印。
（五）丙○○確於107年8月22日傳送簡訊予甲○○之弟，該簡訊內容
      載明「．．．給她到8/25時間她什麼事都用騙的，本票都簽
      了連文傑也有簽本票及支票背書我看不懂為什麼有困難發
      生什麼事都用騙，我看過本票應該不是文傑簽的是妳媽偽
      造簽的人家都看的出來，你是他兒子到底發生什麼事，你
      能告訴我嗎？．．．」等語，除為丙○○於本院另案準備程序
      時所自承外（見本院109年度訴字第340號卷第92頁），復
      有該簡訊畫面截圖乙紙在卷可稽（見108年度他字第4348
      號卷第7頁），而參照前開簡訊內容，字裡行間已彰顯丙○○在看過系爭本票之後，對於系爭本票並非甲○○所親簽之
      情，已瞭然於胸。觀之丙○○前開簡訊內容，自有合理懷疑
      ，認定丙○○在向法院聲請系爭本票准許強制執行裁定之前
      ，已知悉系爭本票非甲○○所簽，而係丁○○所偽簽。因此，
      甲○○以此為證據，具狀以「被告（按指丙○○）於聲請裁定
      前，曾以自己手機簡訊聯絡本人之親屬，簡訊內容明確顯
      示被告丙○○知悉該系爭本票非本人所簽發，被告明知該票
      屬偽造仍行使該偽造本票向臺灣士林（地方）法院聲請裁
      定」等詞，向士林地檢署提出丙○○涉犯刑法第201條第2項
      行使偽造證券罪之告訴，尚非全然無因，而有所依據。
六、綜上所述，甲○○前開告訴，經核並非係出於憑空捏造，其所
    告尚非全然無因，而無從以誣告罪相繩；又甲○○於本院另案
    審理時，以證人身分具結證稱：丁○○沒有告知我以我的名義
    簽發系爭本票，我都不知情等語，經核屬實，而無虛偽陳述
    ，當亦無從論處偽證罪，是檢察官所舉提之相關證據
　　，無從說服法院形成有罪之心證，基於無罪推定原則，自應
    為甲○○無罪判決之諭知。
據上論斷，應依刑事訴訟法第301 條第1 項，判決如主文。
本案經檢察官乙○○提起公訴，檢察官李清友、周禹境、張尹敏到
庭執行職務。
中　　華　　民　　國　 111　　年　　10 　月　　11  　日
              　  刑事第九庭審判長法　官 蔡守訓　　　　　　　　　　     法　官 李嘉慧
                                   法　官 黃依晴　　　
以上正本證明與原本無異。
如不服本判決，應於收受判決後20日內向本院提出上訴書狀，並
應敘述具體理由；其未敘述上訴理由者，應於上訴期間屆滿後20
日內向本院補提理由書（均須按他造當事人之人數附繕本），「
切勿逕送上級法院」。
因疫情而遲誤不變期間，得向法院聲請回復原狀。
                                   書記官 張湘翎
中　　華　　民　　國　　111 　年　　10　　月　　11　　日